【裁判字號】    97,台上,5548
【裁判日期】    971106
【裁判案由】    偽造文書
【裁判全文】
最高法院刑事判決            九十七年度台上字第五五四八號
上  訴  人  甲○○
            乙○○
上列上訴人等因偽造文書案件，不服台灣高等法院高雄分院中華
民國九十四年十二月三十日第二審更審判決（九十四年度上更(一)
字第二七一號，起訴案號：台灣高雄地方法院檢察署八十九年度
偵字第一六三二五號），提起上訴，本院判決如下：
    主  文
上訴駁回。
    理  由
按刑事訴訟法第三百七十七條規定，上訴於第三審法院，非以判
決違背法令為理由，不得為之。是提起第三審上訴，應以原判決
違背法令為理由，係屬法定要件。如果上訴理由書狀並未依據卷
內訴訟資料，具體指摘原判決不適用何種法則或如何適用不當，
或所指摘原判決違法情事，顯與法律規定得為第三審上訴理由之
違法情形，不相適合時，均應認其上訴為不合法律上之程式，予
以駁回。本件原審經審理結果，認為上訴人甲○○、乙○○共同
偽造文書犯行明確，因而維持第一審所為論處上訴人二人共同行
使偽造私文書，足以生損害於公眾及他人罪刑之判決，駁回上訴
人二人之第二審上訴，已詳敘調查、取捨證據之結果及憑以認定
犯罪事實之心證理由。並就上訴人二人否認犯行之供詞及其等所
辯各語認非可採，予以論述。從形式上觀察，原判決並無足以影
響判決結果之違法情形存在。上訴人二人上訴意旨略稱：(一)、本
案關鍵在上訴人二人是否交付丁○○○之印章予謝碧珠，並指示
其於股東臨時會議事錄、董事會議事錄主席欄內盜蓋丁○○○之
印章？參照建國人力仲介股份有限公司（下稱建國公司）章程及
歷屆公司變更登記事項卡上丁○○○股東章印文，確與本件上開
二議事錄主席欄內丁○○○股東便章印文不同，再依證人徐震宇
、戊○○、顧漩證、謝碧珠之證述，可知上開二議事錄上之丁○
○○印文係謝碧珠所保管之股東便章。原判決認定上訴人二人交
付丁○○○之股東便章予謝碧珠，顯有認定事實與卷證資料不符
暨理由不備之違法。(二)、依謝碧珠之證述，上訴人二人並未指示
謝碧珠於上開二議事錄主席欄內填載丁○○○，係謝碧珠自行參
照前例製作，原判決對此有所誤認，同有認定事實與卷證資料矛
盾之違誤暨判決不備理由之違失。(三)、謝碧珠證稱：「因為我告
訴甲○○，我沒有辦過這個，因為之前這個業務都是戊○○、徐
震宇在處理」等語，證明上訴人二人未曾辦理負責人變更及股東
股權變動相關事宜，自不可能指示謝碧珠在上開二議事錄主席欄
使用丁○○○之名義。再者，原判決認定民國八十九年一月十一
日確曾召開股東臨時會，上訴人二人何須冒偽造文書罪之風險而
指示謝碧珠更改日期與主席姓名。原判決之認定，有違一般經驗
法則與論理法則。(四)、謝碧珠先證稱：「（提示八十九年一月十
九日董事會議事錄是何人製作？何以有乙○○之簽章？）是他們
做好，乙○○拿給我的」、「（變更股東名冊也是乙○○一起拿
給你的？）是的，同時拿給我的，要我趕快去變更公司負責人、
股權」；嗣又證稱：「甲○○叫我拿以前會議紀錄資料參考，我
依照其指示辦理」，足見謝碧珠之證詞前後矛盾，原判決竟據為
不利上訴人二人之認定，自有違證據法則云云。惟查：(一)、事實
之認定、證據之取捨與證據之證明力如何，均屬事實審法院得自
由裁量、判斷之職權，苟其此項裁量、判斷，並不悖乎通常一般
人日常生活經驗之定則或理則上當然存在之法則，又已於判決內
論敘其何以作此判斷之心證理由者，即不得任意指其為違法。又
公司法第一百八十三條第一項及第二百零七條分別規定：「股東
會之議決事項，應作成議事錄，由主席簽名或蓋章，並於會後二
十日內，將議事錄分發各股東」，「董事會之議事，應作成議事
錄。前項議事錄準用第一百八十三條之規定」，足見公司股東會
議事錄、董事會議事錄之製作名義人，均為會議主席，須該股東
會、董事會之主席，始有權製作股東會、董事會議事錄。如非有
權製作者所為或授權而擅自為之，即應成立偽造文書罪。依卷附
議事錄二紙所示，除其文書名稱已明確表明係「建國公司董事會
議事錄」及「建國公司股東臨時會議事錄」外，內容對於會議之
「時間」、「地點」、「主席：丁○○○」、「討論事項」、「
決議」及「記錄：乙○○」等事項，均有記載，更有「主席：丁
○○○」、「記錄：乙○○」之簽章。自形式上觀察，已能辨別
何人為製作名義人，而得推知係由丁○○○為主席之建國公司股
東臨時會議事錄、董事會議事錄，自屬刑法所保護之私文書。原
判決依證人謝碧珠於第一審及原審更審前審理時之證言、證人蔡
一邦、丙○○、丁○○○之證述及議事錄二紙等證據資料，認定
上訴人二人未經蔡一邦、吳劉自莉、丙○○、丁○○○之同意，
無權製作上開二議事錄，竟指示不知情之謝碧珠製作內容不實之
上開二議事錄，並蓋用丁○○○之印章後據以行使等行使偽造文
書犯行，已於理由內逐一詳加論斷指駁說明，核無判決不備理由
之可言，且其證據之取捨判斷，亦未違背客觀存在之經驗法則或
論理法則。至於上開二議事錄主席欄內丁○○○之印章，究係其
股東章或股東便章，與上訴人二人所為應成立行使偽造文書之罪
責不生影響，上訴意旨(一)至(三)漫事指摘，顯與法律規定得為第三
審上訴理由之違法情形，不相適合。(二)、證人之陳述雖先後稍有
差異，事實審法院非不可本於經驗法則及論理法則，斟酌其他情
形，作合理之比較判斷，定其取捨，倘僅就其中之一部分認為真
實，予以採取，亦非法所不許。謝碧珠雖於檢察官偵查中證稱：
「（此紀錄何以有乙○○之簽章？）是他們做好，乙○○拿給我
的」等語（見偵查卷第一四四頁背面），然於第一審則明確證述
：「（於偵訊時，檢察官曾經提示會議紀錄給你看，當時你說是
黃某他們做的，為何與現在陳述不同？）本件確實是我做的，偵
訊所述，我是說黃某他們叫我做的。日期十九日，是我自己選的
。黃某只告訴我說，不要寫十一日而已。……會議紀錄上面的章
……是黃某拿給我的。我做完紀錄後，我是於黃某的辦公桌拿給
黃某看」，業已釐清疑義，且衡諸常情，謝碧珠僅係建國公司之
會計人員，受公司聘僱而領取薪資，如未經上訴人二人指示或同
意，豈有可能自編不實內容而偽造上開二議事錄。原判決據以認
定上訴人二人確有指示謝碧珠偽造本件上開二議事錄之犯行，核
與證據法則無違，上訴意旨(四)執以指摘，自非合法之第三審上訴
理由。至其餘上訴意旨，則係就屬原審採證認事職權之適法行使
及原判決已說明事項，徒憑己意，任意指摘為違法，且仍為單純
事實之爭執，難謂與法定得為第三審上訴理由之形式要件相適合
。依上揭說明，上訴人二人之上訴違背法律上之程式，均應予駁
回。
據上論結，應依刑事訴訟法第三百九十五條前段，判決如主文。
中    華    民    國  九十七  年   十一   月    六    日
                      最高法院刑事第四庭
                          審判長法官  張  淳  淙
                                法官  劉  介  民
                                法官  張  春  福
                                法官  林  俊  益
                                法官  魏  新  和
      本件正本證明與原本無異
                                      書  記  官
中    華    民    國  九十七  年   十一   月    十    日
                                                     ｍ


司法院資訊處製作；財團法人民間司法改革基金會備份。
